臺灣新竹地方法院交通事件裁定　　　　 100年度交聲字第57號
移送機關即
原處分機關　交通部公路總局新竹區監理所
異　議　人
即受處分人　羅世佳
上列異議人即受處分人因違反道路交通管理處罰條例案件，對於
交通部公路總局新竹區監理所民國100年1月3日竹監營字第裁50
-E00000000號裁決書，聲明異議，本院裁定如下：
    主  文
原處分撤銷。
羅世佳汽車駕駛人，駕駛汽車經測試檢定酒精濃度超過規定標準
，壹年內不得考領普通重型機車駕駛執照，並應接受道路交通安
全講習。
    理  由
一、(1)按受處分人，不服主管機關所為之處分，得於接到裁決書
    之翌日起20日內，向管轄地方法院聲明異議；又交通法庭認
    為聲明異議有理由者，應以裁定將原處分經聲明異議部分撤
    銷，並自為裁定，道路交通管理處罰條例第87條第1項、道
    路交通事件處理辦法第19條前段分別定有明文。(2)次按汽車
    駕駛人飲用酒類或其他類似物後其吐氣所含酒精濃度超過每
    公升0.25毫克或血液中酒精濃度超過0.05%以上，不得駕車
    ；又汽車駕駛人，駕駛汽車經測試檢定有酒精濃度超過規定
    標準之情形者，處新臺幣（下同）15,000元以上60,000元以
    下罰鍰，並當場移置保管該汽車及吊扣其駕駛執照1年，並
    應接受道路交通安全講習，道路交通安全規則第114條第2款
    、道路交通管理處罰條例第35條第1項第1款、第24條第1項
    第2款分別定有明文。(3)又汽車駕駛人違反本條例規定，應
    受吊扣駕駛執照處分，於汽車駕駛人係無駕駛執照駕車者，
    在所規定最長吊扣期間內，不得考領駕駛執照，此為道路交
    通管理處罰條例第67條第6項所明定。(4)再道路交通管理處
    罰條例所稱之「汽車」，依道路交通管理處罰條例第3條第8
    款之規定，包括「機器腳踏車」在內，均合先敘明。
二、原處分意旨略以：異議人即受處分人羅承為於民國97年1月2
    9日凌晨2時36分許，騎乘車牌號碼MXS－785號重型機車行經
    新竹縣湖口鄉○○路、信全街口，因無照駕駛及酒後駕駛車
    輛（經酒測器測定酒測值為0.88mg/ml），經新竹縣警察局
    竹北分局湖口分駐所警員高積純填製竹縣警交字第E0000000
    0號舉發違反道路交通管理事件通知單（下稱違規通知單）
    ，原處分機關調查後認異議人有前開違規行為，乃依道路交
    通管理處罰條例第21條第1項第1款、第35條第1項第1款、第
    24條第1項第2款、第67條第6項（原處分漏載第24條第1項第
    2款、第67條第6項）之規定，裁處異議人(1)罰鍰45,000元，
    1年內不得考領駕駛執照，並施以道路交通安全講習（酒後
    駕車之違規部分）；暨(2)罰鍰6,000元（未領有駕駛執照駕
    駛重型機車之違規部分）等語。
三、異議意旨略以：伊於97年1月29日酒駕違規，經台灣新竹地
    方法院檢察署97年度速偵字第347號判決緩起訴，已向新竹
    市觀護志工協進會繳納緩起訴處分金70,000元，現又須向監
    理所繳納罰鍰45,000元，負擔實在太重，懇請法官免除此筆
    罰鍰，爰依法聲明異議等語。
四、本件異議人羅世佳之酒後駕車係一個交通違規行為，有關其
    違規行為處罰效果之罰鍰、1年內不得考領駕駛執照與施以
    道路交通安全講習及未領有駕駛執照駕駛重型機車違規之罰
    鍰等，係依據同一法律規定（即道路交通管理處罰條例第35
    條第1項第1款、第24條第1項第2款、第67條第6項、第21條
    第1項第1款）所為之處罰，其處罰方式雖有4種，但實際上
    為單一處分，無法割裂，與該項交通違規行為是否存在亦均
    無從分離，法院於審理時，應先確定異議人是否確有交通違
    規行為事實，再決定原處分機關所適用之法律有無錯誤。從
    而，異議人雖陳明僅就酒後駕車違規罰鍰部分聲明異議，其
    餘處罰部分並未提及，惟該1年內不得考領駕駛執照、施以
    道路交通安全講習及未領有駕駛執照駕駛重型機車違規之罰
    鍰部分，與其酒後駕車交通違規行為是否存在既無從分離，
    法院自應全部予以審理，合先敘明（臺灣高等法院98年法律
    座談會第23號提案研討結果參照）。
五、經查：
（一）異議人未合法考領普通重型機車駕駛執照，仍於上揭時、
      地酒後駕車，經警測得其呼氣酒精濃度超過標準值（每公
      升0.88毫克），並經警舉發「無照駕駛」、「酒後駕駛車
      輛」違規，其所涉犯刑法第185條之3公共危險罪，經台灣
      新竹地方法院檢察署檢察官於97年2月14日以97年度速偵
      字第347號為緩起訴處分，其期間為2年，異議人並應向新
      竹市觀護志工協進會支付70,000元，依職權送請再議，經
      臺灣高等法院檢察署以97年度上職議字第2035號處分書駁
      回再議確定，緩起訴期間為97年2月27日起至99年2月26日
      止，異議人並已支付緩起訴處分金70,000元等情，有證號
      查詢機車駕駛人資料、台灣新竹地方法院檢察署檢察官執
      行緩起訴處分命令通知書、97年度速偵字第347號緩起訴
      處分書、台灣高等法院檢察署97年度上職議字第2035號處
      分書、違規通知單、台新國際商業銀行國內匯款回條及台
      灣高等法院被告前案紀錄表等附卷可參，並經本院依職權
      調閱上開偵查卷宗核閱無訛，是異議人未領有駕駛執照駕
      駛機器腳踏車及酒後超過規定標準駕駛動力交通工具而為
      警查獲，而受緩起訴處分期滿並確定之事實，均堪認定。
（二）按94年2月5日公布，於95年2月5日施行之行政罰法第26條
      規定：「一行為同時觸犯刑事法律及違反行政法上義務規
      定者，依刑事法律處罰之。但其行為應處以其他種類行政
      罰或得沒入之物而未經法院宣告沒收者，亦得裁處之。前
      項行為如經不起訴處分或為無罪、免訴、不受理、不付審
      理之裁判確定者，得依違反行政法上義務規定裁處之。」
      。又其他種類行政罰，係指違反行政法上之義務應受「裁
      罰性」之「不利處分」，依行政罰法第2條規定，包括限
      制或禁止行為之吊扣證照處分及警告性之講習處分在內。
      究其立法目的，一行為同時觸犯刑事法律及違反行政法上
      義務規定時，由於刑罰與行政罰同屬對不法行為之制裁，
      而刑罰之懲罰作用較強，故依刑事法律處罰，即足資警惕
      時，實無一事二罰再處行政罰之必要；且刑事法律處罰，
      由法院依法定程序為之，較符合正當法律秩序，應予優先
      適用，但罰鍰以外之沒入或其他種類行政罰，因兼具維護
      公共秩序之作用，為達行政目的，行政機關仍得併予裁處
      。
（三）復按緩起訴期間內，有下列情形之一者，檢察官得依職權
      或依告訴人之聲請撤銷原處分，繼續偵查或起訴：於期
      間內故意更犯有期徒刑以上刑之罪，經檢察官提起公訴者
      。緩起訴前，因故意犯他罪，而在緩起訴期間內受有期
      徒刑以上刑之宣告者。違背第253條之2第1項各款之應
      遵守或履行事項者，刑事訴訟法第253條之3第1項定有明
      文。準此可認，經檢察官為「緩起訴」處分者，於「緩起
      訴」之猶豫期間內，最終是否會被檢察官提起公訴，猶懸
      而未定，亦即「緩起訴」處分於猶豫期間內尚未具有實質
      之確定力，檢察官於緩起訴期間內，可對被告為繼續觀察
      ，如被告顯無反省警惕之情或根本欠缺反省警惕之能力，
      檢察官仍得依職權或依告訴人之聲請，將被告「緩起訴」
      處分撤銷，足見緩起訴處分顯與不起訴處分之性質不同。
      而行政罰法第26條明定「一行為不二罰」之原則，且應受
      行政罰之行為如經「不起訴處分或為無罪、免訴、不受理
      、不付審理」之裁判確定者，始得依違反行政法上義務規
      定裁處之，並未包括「緩起訴」處分在內；雖「緩起訴」
      處分之最終使被告免於刑事訴追之效果與「不起訴」處分
      之效果相同，行政罰法第26條第2項是否包括緩起訴處分
      情形，固非無疑，惟觀以被告須待緩起訴處分實質確定時
      ，才最終地確定免於受刑事訴追，亦即在緩起訴期間內即
      猶豫期間期滿前，該緩起訴處分仍有被撤銷之可能，此時
      原處分機關若依法為行政裁決，將使受處分人有同時遭受
      行政處罰及刑事訴追之危險，顯與行政罰法第26條規定之
      立法意旨相違背。且檢察官為緩起訴處分時，依刑事訴訟
      法第253條之2第1項規定對被告所為之指示及課予負擔，
      具有實質刑罰之效果，對被告具有財產減少及自由受限之
      影響，性質上可謂刑事處分，而緩起訴制度雖以特別預防
      為優先考量，但在具體個案決定上，實亦達到一般預防的
      作用及報應理念，基於一行為不二罰原則，異議人既已就
      其行為受到刑事處分，自不應因同一行為再受到國家的處
      罰（臺灣高等法院暨所屬法院96年法律座談會刑事類提案
      第36號研討結果參照）。準此，自行政罰法第26條規定立
      法意旨為有利於行為人之解釋，以及保障人民基本權，與
      法律規定明示其一排除其他原則之觀點，應認應受行政處
      罰之行為，關於罰鍰部分，同一事實如經緩起訴處分確定
      者，亦有行政罰法第26條明定一行為不二罰原則之適用。
      故檢察官為緩起訴處分時如已對異議人課予指示及負擔，
      應視為異議人已依刑事法律受到處罰，則於緩起訴處分確
      定後，除法律另有特別規定外，自不得再處以行政罰鍰。
      從而，汽車駕駛人之酒後駕車行為，經測試檢定酒精濃度
      超過規定標準時，其既違反道路交通管理處罰條例第35條
      第1項第1款所定之行政法上義務，同時又觸犯刑法第185
      條之3公共危險罪之刑事法律，則道路交通主管處罰機關
      依上開行政罰法第26條第1項但書規定，得對異議人處以
      其他種類行政罰之情形外，關於罰鍰部分，則應依行政罰
      法第26條及道路交通管理處罰條例第10條規定，移送地方
      法院檢察署處理。於移送後，除有行政罰法第26條第2項
      所定不起訴處分等事由或法律另有規定（此部分詳後述）
      ，得依違反行政法上義務規定另行裁處者外，即不得再依
      道路交通管理處罰條例第35條第1項第1款規定，裁處異議
      人罰鍰之行政罰。
（四）而按94年12月18日增訂公布，並於95年7月1日施行之道路
      交通管理處罰條例第35條第8項規定：「前項汽車駕駛人
      ，經裁判確定處以罰金低於本條例第92條第3項所訂最低
      罰鍰基準規定者，應依本條例裁決繳納不足最低罰鍰之部
      分。」，對照行政罰法第26條關於一事不二罰之規定，係
      於94年2月5日公布，於95年2月5日施行，顯見上開處罰條
      例規定之立法目的應係考量適用行政罰法第26條後，在酒
      後駕車違規應受刑事處罰者，刑罰處罰額度低於行政罰之
      流弊，參以大法官會議釋字第503號解釋所揭示：「…違
      反作為義務之行為，同時構成漏稅行為之方法而處罰種類
      相同者，如從其一重處罰已足達成行政目的時，即不得再
      就其他行為併予處罰，始符憲法保障人民權利之意旨」之
      法理，亦徵上開大法官解釋並未排除因前揭刑事處罰偏低
      所產生不合理之流弊而特別立法補繳差額之情形。再按中
      央法規標準法第16條規定：「法規對其他法規所規定之同
      一事項而為特別之規定者，應優先適用之。其他法規修正
      後，仍應優先適用。」，又道路交通管理處罰條例第2條
      規定：「道路交通管理、處罰，依本條例規定；本條例未
      規定者，依其他法律規定。」，行政罰法第1條規定：「
      違反行政法上義務而受罰鍰、沒入或其他種類行政罰之處
      罰時，適用本法。但其他法律有特別規定者，從其規定。
      」，故道路交通管理處罰條例基於特別法之地位而優於普
      通法行政罰法之適用。是以，違反道路交通管理處罰條例
      之酒後駕車行為人，如其因同一行為所受之罰金刑事處分
      低於主管機關依該條例第92條第3項所定之最低罰鍰基準
      規定（指道路交通管理事件統一裁罰基準表）時，交通裁
      罰機關仍得裁處該行為人不足部分之罰鍰，此於受緩起訴
      處分而依檢察官命令向國庫繳納處分金時，亦應為相同之
      解釋，否則，與其他酒後駕車受法院判處罰金而另需補繳
      行政罰鍰差額者相較，豈非公平（台灣高等法院暨所屬法
      院97年法律座談會刑事類提案第39號研討結果亦同此結論
      ）。故於此情形，道路交通管理處罰條例第35條第8項規
      定應屬前述之特別規定，自應優先行政罰法第26條之適用
      。
（五）本件異議人酒後超過規定標準而駕駛動力交通工具之行為
      ，同時涉犯道路交通管理處罰條例第35條第1項第1款規定
      ，及刑法第185條之3之公共危險罪，已獲台灣新竹地方法
      院檢察署檢察官為緩起訴處分，且處分期間期滿未經撤銷
      確定，異議人並依檢察官指示之負擔條件支付緩起訴處分
      金70,000元等情，已如前述。經核此緩起訴處分附加條件
      之履行固非刑法所定刑罰之種類，然已影響被告之財產權
      權益，具有實質刑罰之效果，應可實質該當行政罰法第26
      條第1項之「依刑事法律」之刑事處分規定及道路交通管
      理處罰條例第35條第8項所定之「罰金」，然參諸違反道
      路交通管理事件統一裁罰基準表所載，對於駕駛人駕駛機
      器腳踏車，而其吐氣所含酒精濃度超過每公升0.55毫克以
      上，於期限內繳納或聽候裁決者，其最低應納罰鍰之數額
      為45,000元，是異議人繳納之緩起訴處分金70,000元，已
      逾越其違規行為所應繳納之罰鍰數額，依一事不二罰之原
      則，即毋庸再科處罰鍰，從而，原處分機關於異議人緩起
      訴處分期間屆滿後，猶裁處異議人罰鍰45,000元，即難謂
      為適法。
（六）再者，本件異議人違規時既係騎乘重型機車，其依法所受
      之處分應為限制其騎乘重型機車之權利，自應吊扣其普通
      重型機車駕駛執照，始符修正後道路交通管理處罰條例第
      68條規定之意旨，然異議人違規當時並未持有合法之普通
      重型機車駕駛執照可供吊扣，僅得依道路交通管理處罰條
      例第67條第6項規定令其在所規定最長吊扣期間內，不得
      考領普通重型機車駕駛執照。而原處分據此裁處異議人1
      年內不得考領普通重型機車駕駛執照（原處分漏未敘明不
      得考領駕駛執照之種類），及另施以道路交通安全講習部
      分，揆諸上開說明，既屬達成遏止酒後駕車之不法行為，
      維護道路交通用路權人之安全法益等行政目的所必要之不
      利處分，縱異議人因同一酒後駕車行為涉犯公共危險罪嫌
      而另受檢察官發動刑事訴追，依行政罰法第26條第1項但
      書之規定，仍得裁處之，不受同條項前段「一事不二罰」
      原則之拘束。
（七）至異議人違規酒後騎乘重型機車，復又屬無照駕駛（未領
      有駕駛執照騎乘重型機車），其除應成立首揭道路交通管
      理處罰條例第35條第1項第1款之違規外，復構成同條例關
      於無照駕駛之交通違規（同條例第21條第1項第1款），本
      均應處罰，惟按一行為違反數個行政法上義務規定而應處
      罰鍰者，依法定罰鍰額最高之規定裁處，行政罰法第24條
      第1項前段定有明文，本件異議人既係以一駕車行為，同
      時觸犯上述2項交通違規，依法自應從一重處罰之；而首
      揭道路交通管理處罰條例第35條第1項所定之罰鍰額為1萬
      5,000元以上6萬元以下，異議人另所違反之同條例第21條
      第1項第1款規定之罰鍰額至多則僅係1萬2,000元，自應從
      一重依該條例第35條第1項第1款規定處罰即可，詎原處分
      機關未依法行政，就異議人無照駕駛行為另依道路交通管
      理處罰條例第21條第1項第1款規定裁處罰鍰6,000元，顯
      與行政罰法第24條第1項前段規定意旨相違，殆屬無可維
      持。
六、綜上所述，異議人確有於前揭時地未合法考領駕駛執照，仍
    於飲酒後騎乘重型機車之違規行為，則原處分機關依道路交
    通管理處罰條例第24條第1項第2款、第67條第6項之規定，
    裁處異議人1年內不得考領普通重型機車駕駛執照（原處分
    漏未敘明不得考領駕駛執照之種類）及施以道路交通安全講
    習之其他種類行政裁罰，於法尚無不合。惟原處分機關依道
    路交通管理處罰條例第35條第1項第1款規定裁處異議人罰鍰
    45,000元，實與行政罰法第26條第1項前段及道路交通管理
    處罰條例第35條第8項之規定意旨有違，又無視於行政罰法
    第24條第1項前段規定，異議人本件酒後無照駕車交通違規
    之罰鍰部分，應從一重依道路交通管理處罰條例第35條第1
    項第1款規定處罰即可，乃竟仍依道路交通管理處罰條例第2
    1條第1項第1款規定另裁處異議人罰鍰6,000元，亦有可議。
    復因本件酒後無照駕車為一個交通違規行為，酒駕違規之罰
    鍰、1年內不得考領普通重型機車駕駛執照、施以道路交通
    安全講習及無照駕車違規之罰鍰部分無從區分，從而，應認
    異議人提起本件異議為有理由，本院自應將原處分均撤銷，
    自為裁處如主文第2項所示，以期適法。
七、據上論斷，應依道路交通管理處罰條例第87條第2項，道路
    交通事件處理辦法第19條前段，裁定如主文。
中    華    民    國   100    年    4     月    27    日
                  交通法庭    法  官   蔡欣怡
如不服本裁定應於送達後5日內向本院提出抗告狀。
以上正本證明與原本無異。
中    華    民    國   100    年    4     月    27    日
                              書記官   曾柏方